【裁判字號】    96,訴,265
【裁判日期】    990531
【裁判案由】    拆屋還地
【裁判全文】
臺灣臺南地方法院民事判決               96年度訴字第265號
原      告  臺南市農會
法定代理人  丁○○
訴訟代理人  張文嘉  律師
複  代理人  林瑞成  律師
被      告  意山貿易股份有限公司
法定代理人  丙○○
訴訟代理人  林仲豪  律師
            方意欣  律師
上當事人間請求拆除地上物事件，經本院於民國99年5月20日言
詞辯論終結，判決如下：
    主    文
原告之訴駁回。
訴訟費用由原告負擔。
    事實及理由
壹、程序方面：
    按訴狀送達後，原告不得將原訴變更或追加他訴，但請求之
    基礎事實同一或不甚礙被告之防禦及訴訟之終結者，不在此
    限，民事訴訟法第255條第1項第2、7款定有明文。所謂請求
    之基礎事實同一，係指變更或追加之訴與原訴之主要爭點有
    其共同性，各請求利益之主張在社會生活上可認為同一或關
    連，而就原請求之訴訟及證據資料，於審理繼續進行在相當
    程度範圍內具有同一性或一體性，得期待於後請求之審理予
    以利用，俾原訴及追加之訴在同一程序得加以解決，避免重
    複審理，進而為統一解決紛爭者，即屬之。本件原告起訴時
    原請求乙○○（於民國99年5月20日言詞辯論時撤回）應將
    坐落臺南市○區○○段135號土地上如附圖之土地複丈成果
    圖所示A部分0.26平方公尺警衛室、B2部分30.79平方公尺車
    棚、C2部份158.68平方公尺住宅、D2部分1082.70平方公尺
    廠房、E部分544.24平方公尺停車場及同段136號土地上B1部
    分3.37平方公尺車棚、C1部分117.91平方公尺住宅、D1部分
    461.16平方公尺廠房（下稱系爭建物）拆除。嗣原告於起訴
    狀繕本送達後，乙○○表示系爭建物為意山貿易股份有限公
    司（下稱意山公司）所有，原告乃再具狀追加意山公司為被
    告，依原告為訴之追加時訴訟進度及其主張之事實及理由，
    堪認上開原告訴之追加，有助於紛爭一次解決，且不甚礙被
    告防禦及訴訟終結。揆諸前揭規定，應予准許，合先敘明。
貳、實體方面：
一、本件原告起訴主張：
  (一)訴外人甲○○於87年10月15日提供其名下臺南市○區○○段
    135號、136號二筆土地（下稱系爭土地）予原告設定本金最
    高限額新臺幣（下同）2,860,000元抵押權，並於89年11月
    22日向原告借款2,200,000元。嗣甲○○借款後未依約償還
    本息，原告乃對甲○○聲請支付命令及強制執行。而甲○○
    於80年間即已將系爭土地連同其他土地賣予乙○○，但因乙
    ○○無自耕農身分而未辦理移轉登記，81年間被告並於系爭
    土地上興建大型鐵厝。然甲○○於提供系爭土地予原告設定
    抵押權時，卻向原告騙稱系爭土地均為空地，且偕同原告前
    往現場勘估時，更故意將毗鄰空地誤指為系爭土地，使原告
    誤信系爭土地確為空地，而同意設定抵押權及放款，甚至於
    將系爭土地毗鄰之空地亦誤為拍賣之土地。
  (二)嗣後乙○○於92年1月13日特別拍賣前之92年1月10日向執行
    法院具狀異議，謂其已向甲○○買入系爭土地，因無自耕農
    身分而暫未過戶，且於系爭土地蓋有廠房，並謂其不知甲○
    ○持系爭土地向原告借款，至92年9月26日乙○○再具狀異
    議，並提出向甲○○購買系爭土地之買賣合約書等文件，因
    此執行法院乃於92年12月22日命東南地政事務所指界系爭土
    地實際位置，並通知原告、甲○○、乙○○等人在場，指界
    履勘結果發現系爭土地上確有鐵厝而非空地。因被告在系爭
    土地上興建房屋，致系爭土地拍賣時乏人問津，迄今系爭土
    地仍無法賣出，原告及第五信用合作社均蒙受損害。而乙○
    ○於80年間向甲○○購買系爭土地時，並無自耕農身分，且
    買賣契約內未約定俟將來可移轉時再辦登記，依民法第246
    條規定，系爭土地之買賣係屬無效，則被告於系爭土地上建
    築房屋顯係無權占有，原告為甲○○之債權人，因甲○○怠
    於行使權利致原告權益受損，故原告依法得代位甲○○訴請
    被告拆除房屋，以實現債權，為此爰依民法第242條規定代
    位甲○○依民法第767條規定提起本訴。
  (三)為此聲明：被告應將坐落系爭土地上之系爭建物拆除。
二、被告則以：
  (一)乙○○於80年5月19日與訴外人甲○○簽訂不動產買賣合約
    書（下稱系爭不動產買賣契約），以7,272,780元之價格，
    向甲○○購買臺南市○區○○段1805-7、1805-8、1805-8、
    1805-11、1805-2、1805-4號等6筆土地，並付清全數價金，
    其中1805-7、1805-8、1805-8、1805-11號土地業已完成所
    有權移轉登記予乙○○，而1805-2、1805-4號（重測後為興
    農段135、136號，即系爭土地）土地雖屬農地，惟系爭不動
    產買賣契約第9條已明確約定買方可自由指定將系爭土地登
    記予任何有自耕能力之第三人，亦明確約定得日後可以辦理
    時再辦理系爭土地之移轉登記，系爭不動產買賣契約即可履
    行，而非以不能之給付為契約標的。再者，系爭土地買賣雙
    方已於系爭不動產買賣契約第7條約定各項費用負擔，又於
    80年8月5日補簽切結書，切結系爭土地爾後如需辦理產權移
    轉登記時費用由乙○○負擔等語，顯見買賣雙方係合意日後
    法令放寬、買方即乙○○取得自耕農身分或系爭土地變更地
    目時，再辦理移轉登記，是系爭不動產買賣契約並非以不能
    之給付為契約標的，契約業已成立並有效。既乙○○與訴外
    人甲○○所簽訂系爭不動產買賣契約為有效，乙○○再出租
    系爭土地予被告興建系爭建物，被告就系爭土地有正當權源
    ，並非無權占有，訴外人甲○○無權要求被告拆除系爭建物
    ，原告更無權代位訴外人甲○○要求被告拆除系爭建物等語
    置辯。
  (二)聲明求為判決：駁回原告之訴。
三、本件兩造不爭執之事項：
  (一)系爭土地係農地，登記為訴外人甲○○所有，有土地登記謄
    本在卷可按。
  (二)系爭建物門牌號碼為臺南市○○路925巷522號，為被告所有
    ，系爭建物之基地占用訴外人甲○○所有之臺南市○區○○
    段135號土地上如土地複丈成果圖所示A部分0.26平方公尺警
    衛室、B2部分30.79平方公尺車棚、C2部分158.6 8 平方公
    尺住宅、D2部分1082.70平方公尺廠房、E部分544.24平方公
    尺停車場，及占用同上段136號土地上如附圖之土地複丈成
    果圖所示B1部分3.37平方公尺車棚、C1部分117.91平方公尺
    住宅、D1部分461.16平方公尺廠房。並經本院會同兩造及臺
    南市東南地政事務所勘驗現場及測量，製有勘驗筆錄、臺南
    市東南地政事務所96年5月17日東南地所測字第0960004795
    號函檢送之如附圖之土地複丈成果圖在卷可按（見本院第1
    卷第74-75頁）。
  (三)訴外人甲○○於80年5月19日與乙○○簽訂系爭不動產買賣
    契約之內容如本院卷第50頁所示。
  (四)訴外人甲○○於87年10月15日提供系爭土地予原告設定本金
    最高限額2,860,000元抵押權，再於89年11月22日向原告借
    款2,200,000元，迄今未還。
四、本件爭點：
  (一)訴外人甲○○與乙○○間之系爭不動產買賣契約是否有效？
  (二)若系爭不動產買賣契約有效，則被告有無占有之正當權源？
五、得心證理由：
  (一)訴外人甲○○與乙○○間之系爭不動產買賣契約是否有效？
    1.按私有農地所有權之移轉，其承受人以能自耕者為限，違
      反前項規定者，其所有權之移轉無效，土地法第30條第1
      、2項定有明文。故約定出賣私有農地與無自耕能力人之
      買賣契約，除有民法第246條第1項但書及第2項之情形外
      ，依同條第1項前段之規定，其契約應屬無效。承買人雖
      係無自耕能力人，惟如約定由承買人指定登記與任何有自
      耕能力之第三人或具體約定登記與有自耕能力之特定第三
      人，即非民法第246條第1項以不能之給付為契約之標的，
      即難認其契約無效，最高法院85年度台上字第418號判決
      要旨可資參照。再按在土地買賣之情形，倘出賣人已交付
      土地與買受人，雖買受人之所有權移轉登記請求權之消滅
      時效已完成，惟其占有土地既係出賣人本於買賣之法律關
      係所交付，即具有正當權源，原出賣人自不得認係無權占
      有而請求返還（最高法院85年台上字第389號判例意旨參
      照）。
    2.查，訴外人甲○○於80年5月19日與乙○○簽訂系爭不動
      產買賣契約，為兩造所不爭執。而系爭不動產買賣契約第
      9 條約定：「本件不動產移轉登記時，權利人由乙方（即
      乙○○）自由選擇之」，則依該條文約定，乙○○既可自
      由指定將系爭土地移轉登記予任何有自耕能力之第三人，
      揆諸上開說明，系爭不動產買賣契約即非以不能之給付為
      契約標的，自難認系爭不動產買賣契約為無效。參以系爭
      不動產買賣契約書第7條原約定：「本件不動產之增值稅
      由甲方負擔。至於登記費、印花稅、及代書費等由甲乙各
      自負擔。唯乙方如超過八十年六月三十日始申報現值時，
      所增加負擔之增值稅應由乙方負擔。」嗣後乙○○再於80
      年8月5日簽立切結書（下稱系爭切結書）1紙予甲○○，
      其上記載：「茲有立切結書人乙○○現向甲○○購買座落
      于臺南市○○段1805-2、1805-4號等2筆土地，持分全部
      ，茲因尚未辦理登記，故爾後如需辦理產權移轉登記時，
      立切結書人同意有關產權移轉登記所應支付之一切費用包
      括增值稅、登記費、印花稅、代書費皆由立切結書人負擔
      。」等語，顯見買賣雙方慮及買方乙○○尚未依契約之約
      定選定權利人，且未及於不動產買賣契約第7條所約定之
      80年6月30日期限內申報現值，為免日後辦理移轉登記時
      費用大增，故由乙○○切結負擔相關費用。據此，買賣雙
      方既大費周章二度就系爭土地移轉登記之相關費用由何人
      負擔明文約定，顯見買賣雙方均認系爭土地不能過戶之情
      形將可除去，且雙方於訂約時即已預期於不能之情形除去
      後，再予過戶而為給付，是系爭不動產買賣契約並非無效
      。至原告雖否認系爭切結書之真正，惟乙○○於本院審理
      時陳稱系爭切結書為其本人簽立，並提出據以主張系爭不
      動產買賣契約為有效，依民事訴訟法第358條第1項之規定
      ，該文書推定為真正，則原告否認系爭切結書之真正，並
      不足採。
  (二)若系爭不動產買賣契約有效，則被告有無占有之正當權源？
    1.按所謂占有連鎖，其要件有三：(1)中間占有人對於所有權
      人有合法之占有權源，(2)第三人基於一定法律關係，自中
      間占有人取得占有之權利，(3)中間占有人得將其直接占有
      移轉予第三人。若第三人合於占有連鎖之要件，對於所有
      權人，亦得主張其有占有之權源（參見王澤鑑著，民法學
      說與判例研究(七)，87年9月版，第82頁）。
    2.本件被告抗辯係向乙○○承租使用而有占有之合法權源等
      語，為原告所否認。經查：系爭不動產買賣契約為有效，
      已如上述，系爭土地之所有權雖迄未完成移轉登記，惟乙
      ○○既係本於有效之買賣契約取得系爭土地，其占有系爭
      土地自屬有權占有。再乙○○於本院審理中陳稱伊確將土
      地出租予被告，每月收取租金5,000元等語在卷。則因乙
      ○○對甲○○有合法之占有權源，被告向乙○○承租，而
      自乙○○取得占有之權利，乙○○將其直接占有移轉予被
      告，核與占有之連鎖要件相符。據此，系爭土地所有權人
      甲○○自即無權要求被告拆除系爭建物，原告代位甲○○
      訴請被告拆除系爭建物，自無理由。
  (三)從而，原告主張依民法第242條規定代位甲○○依民法第767
    條規定訴請被告拆除系爭建物，洵屬無據，應予駁回。
六、因本件判決之基礎已臻明確，兩造其餘攻擊防禦方法及舉證
    ，經本院斟酌後，認與判決結果不生影響，毋庸一一論列，
    附此敘明。
七、據上論結，本件原告之訴為無理由，依民事訴訟法第78條，
    判決如主文。
中    華    民    國    99    年    5     月    31    日
                  民事第三庭    法  官  高俊珊
以上正本係照原本作成。
如對本判決上訴，須於判決送達後20日內向本院提出上訴狀。
中    華    民    國    99    年    6     月    01    日
                                書記官  蔡雅惠

司法院資訊處製作；財團法人民間司法改革基金會備份。
